臺灣高等法院臺南分院民事判決
109年度訴易字第29號
原      告  廖文識
訴訟代理人  廖惠子
被      告  廖洧賢

上列當事人間請求損害賠償事件，原告提起刑事附帶民事訴訟，
經本院刑事庭裁定移送前來（109年度附民字第129號），本院於
111年3月29日言詞辯論終結，判決如下：
    主      文
被告應將如附圖所示A部分、面積125.50平方公尺之磚造鐵皮頂
平房，及B部分、面積237平方公尺之磚造瓦頂平房返還原告。
被告應給付原告新臺幣101,346元，及自民國109年11月28日起至
清償日止，按週年利率百分之5計算之利息。
被告應自109年12月27日起至返還第一項建物之日止，按月於每
月5日給付原告新臺幣2,413元。
原告其餘之訴駁回。
訴訟費用由被告負擔10分之9，餘由原告負擔。 
原告假執行之聲請駁回。
    事實及理由
甲、程序方面：
    按訴狀送達後，原告不得將原訴變更或或追加他訴，但請求
    之基礎事實同一者、擴張或減縮應受判決事項之聲明者，不
    在此限，民事訴訟法第255條第1項第2、3款定有明文。查原
    告原請求㈠被告應賠償原告關於全拆之8間房屋、改裝鐵門、
    拆除浴室，共計新臺幣（下同）50萬元，並將房屋返還原告
    。㈡被告侵占房屋出租之租金應歸還原告；嗣變更聲明請求㈠
    被告應給付原告42萬元，及自民事訴之變更狀（本院卷一第
    63頁）送達被告翌日起至清償日止，按週年利率百分之5計
    算之利息。㈡被告應將如本院卷一第69頁附圖所示A、B建物
    返還原告。㈢被告應自前開書狀送達之翌月27日起至返還上
    開建物予原告止，按月於每月5日給付原告1萬元；核其變更
    之基礎事實同一，且屬擴張或減縮應受判決事項之聲明，與
    前揭規定尚無不合，應予准許。
乙、實體方面：
一、原告主張：依本院109年度上易字第321號刑事判決書（下稱
    刑事判決）之認定，被告無權占有原告所有如附圖所示A、B
    建物（下稱系爭建物），並排除原告之使用屬實，顯已侵害
    原告對系爭建物之所有權，爰依民法第767條第1項請求被告
    返還系爭建物。又實務上對於無權占用他人土地之人，認定
    其不當得利數額相當於租金，被告於刑事程序中自承其以每
    月租金合計5千元之價格，出租系爭A建物及B建物中靠近A建
    物之3間房間，而目前B建物共有7間房間，若全部出租約可
    收取每月1萬元租金，可認定原告每月約有1萬元相當租金之
    損失，被告自106年5月15日至109年11月15日無權占有系爭
    建物計42個月，爰依不當得利法律關係，請求被告給付42萬
    元，及自民事訴之變更狀送達被告翌日起之法定遲延利息，
    暨自前開書狀送達被告之翌月27日起至返還系爭建物止，按
    月於每月5日給付原告1萬元，並陳明願供擔保請准宣告假執
    行等語。
二、被告則以：被告不知道要怎麼返還房屋，房屋是原告的，但
    土地是被告合法拍得的，且鑰匙在被告那裡，原告不能進去
    ，也不能踏到被告之土地。被告可以返還房屋給原告，但原
    告要將房子移走等語，資為抗辯，並答辯聲明：原告之訴駁
    回。如受不利判決，願供擔保請准宣告免為假執行。
三、兩造不爭執事項：
  ㈠坐落雲林縣○○鎮○○段0000地號土地(下稱系爭土地)原為原告
    父親廖云所有，經臺灣雲林地方法院（下稱雲林地院）103
    年度司執字第20218號強制執行事件（下稱系爭執行事件）
    拍賣，並於拍賣公告附表「使用情形」欄記載「本件拍賣之
    土地上有建物，建物不在拍賣範圍内，故土地拍定後不點交
    」等語，嗣由被告於103年11月6日以其配偶陳鳳琴之名義應
    買得標，並於104年2月5日以拍賣為原因，移轉登記為陳鳳
    琴所有。（系爭執行事件案卷、本院卷ㄧ第19頁、警卷第14
    頁）
  ㈡被告明知系爭土地上如本院109年度上易字第321號判決附件
    複丈成果圖所示A、B建物（下稱系爭A建物【裡面為1大間】
    、系爭B建物【裡面有7間房間】）均為原告所有，且未在其
    經上開民事強制執行拍賣程序購得之不動產範圍內，竟意圖
    為自己不法之利益，基於竊佔他人不動產之犯意，於106年5
    月間，先委託不知情之第三人整理A、B建物內部，且敲除A
    建物西側、B建物南側部分牆面（毀損部分未經合法告訴）
    ，另委由不知情之訴外人李信億在拆除牆面處裝設鐵捲門，
    使原告無法進入使用，並自106年6月1日起，將A建物全部及
    B建物中靠近A建物之3間房間，以每月租金合計5,000元之價
    格出租予李信億，被告即以此方式竊佔A、B建物。被告上開
    行為，經臺灣雲林地方檢察署(下稱雲林地檢署)檢察官提起
    公訴後，雲林地院108年度易字第163號以被告犯竊佔罪，判
    處有期徒刑5月，如易科罰金，以新臺幣1,000元折算1日。
    未扣案犯罪所得15萬元及價值3萬元之財產上利益均沒收之
    ，於全部或一部不能沒收或不宜執行沒收時，均追徵其價額
    。雲林地檢署檢察官提起上訴，經本院109年度上易字第321
    號撤銷原判決，並以被告犯竊佔罪，判處有期徒刑5月，如
    易科罰金，以新臺幣1,000元折算1日。未扣案犯罪所得18萬
    元及價值3萬元之財產上利益均沒收之，於全部或一部不能
    沒收或不宜執行沒收時，均追徵其價額。另於理由欄敘明
    「…遍查全卷，均未見告訴人曾針對被告毀損本案A建物西側
    、B建物南側部分牆面之事實對被告合法提出毀損罪告訴之
    情況，本案亦難認定被告與證人李信億間就毀損告訴人所有
    A建物西側、B建物南側部分牆面之行為有何共犯關係，無法
    認告訴人於警詢時對證人李信億提出之毀損告訴效力及於被
    告，是毀損部分既未據合法告訴，本應為不受理之判決，惟
    因公訴意旨認此部分如成立犯罪，與被告前揭業經論罪科刑
    之竊佔部分有想像競合犯之裁判上一罪關係，爰不另為不受
    理之諭知」確定在案。（本院卷ㄧ第115-140、96-5至96-9頁
    、警卷第20頁）
四、兩造爭執事項：
  ㈠原告依民法第767條第1項請求被告返還系爭A、B建物，有無
    理由？
  ㈡原告依第179條請求被告給付42萬元，及自訴之變更狀送達被
    告之翌日起至清償日止之法定遲延利息，有無理由？
  ㈢原告依不當得利請求被告自訴之變更狀送達被告之翌月起至
    返還上開建物予原告止，按月給付原告1萬元，有無理由？
五、得心證之理由：
　㈠按所有人對於無權占有或侵奪其所有物者，得請求返還之，
    民法第767條第1項前段定有明文。原告主張系爭建物為其所
    有，且為被告無權占有等情，為被告所不爭執（本院卷二第
    20頁、不爭執事項㈡），則原告依民法第767條第1項請求被
    告返還系爭建物，即屬有據。
　㈡次按依不當得利之法則請求返還不當得利，以無法律上之原
    因而受利益，致他人受有損害為其要件，故其得請求返還之
    範圍，應以對方所受之利益為度，非以請求人所受損害若干
    為準（最高法院61年台上字第1695號原判例參照）。再按城
    市地方房屋之租金，以不超過土地及其建築物申報總價年息
    10%為限，土地法第97條第1項定有明文。又無權占有他人房
    屋，可能獲得相當於租金之利益，為社會通常之觀念，惟尚
    須斟酌房屋之位置、附近繁榮程度、使用人利用房屋之經濟
    價值、所受利益等情事，以為決定。
　⒈查原告主張系爭建物及附圖所示C建物（下稱C建物）係其於9
    0年間委請訴外人李國華所建一節，業據其提出估價單為證
    （本院卷一第55-61頁），並經證人李國華到庭證稱系爭建
    物及C建物係原告委託伊所蓋，估價單是伊所寫，其上是系
    爭建物及C建物施作之費用等語明確（本院卷二第157-158頁
    ），堪可採信。核諸系爭建物係未保存登記建物，亦無房屋
    稅籍課稅資料，而依前開估價單所載系爭建物及C建物之造
    價總計為2,772,308元，是依附圖所示系爭建物占全部建物
    （即系爭建物及C建物）總面積之比例計算，系爭建物之造
    價為1,980,220元（計算式：2,772,308×362.5/507.5）。又
    依附圖所示，系爭建物為磚造平房，且為原告所不爭執（刑
    事案卷雲警虎偵字第1070010355號卷第5頁背面），而原告
    就系爭建物係於90年間何時建造一節，未能明確陳述，則類
    推適用民法第124條第2項規定，應推定為90年7月1日建造；
    參諸行政院所頒固定資產耐用年數表，磚構造之住宅用房屋
    ，耐用年數為25年，系爭建物自90年7月1日建造至106年5月
    15日被告無權占有時，已使用15年10月又15日（即15.86年
    ，小數點第3位以下四捨五入），是依平均法計算其折舊後
    之殘值為723,968元｛計算式：1,980,220×（1－15.86/25），
    小數點以下四捨五入，下同｝。
　⒉再者，系爭建物坐落之系爭土地為特定農業區之農牧用地（
    系爭執行事件案卷第38頁土地登記第二類謄本），而依系爭
    建物照片所示周遭環境（刑事案卷雲警虎偵字第1070010355
    號卷第7頁、108年度易字第163號卷第135-138頁、偵字卷第
    29-32頁、本院卷一第96-5至96-9頁），系爭建物亦非位處
    繁榮區域，原告並曾於系爭執行事件中，以書狀陳稱系爭建
    物建造完本欲作為租賃用途，惟因地點偏僻致荒廢10年等語
    （系爭執行事件案卷第68頁），參以被告無權占有期間，雖
    將系爭建物部分出租予第三人，每月收取租金5,000元（不
    爭執事項㈡），惟此租金額係包含使用系爭土地之租金在內
    ，是經審酌系爭建物之位置、附近繁榮程度、被告利用系爭
    建物之經濟價值、所受利益等，認被告無權占有系爭建物所
    受之利益，以系爭建物前開殘值年息百分之4即每月2,413元
    計算租金為適當（計算式：723,968×4%÷12＝2,413.2）。
　⒊準此，被告自106年5月15日至109年11月15日（計42個月又1
    日，原告主張以42個月計算），應給付原告之不當得利數額
    為101,346元（2,413×42），並應自民事訴之變更狀送達被
    告之翌月27日起至返還系爭建物之日止，按月於每月5日給
    付原告2,413元。
六、綜上所述，原告依民法第767條第1項、第179條規定，請求
    被告返還系爭建物，並給付原告相當租金之不當得利101,34
    6元，及自民事訴之變更狀送達被告之翌日（即109年11月28
    日，本院卷二第51頁）起至清償日止，按週年利率百分之5
    計算之利息，暨自民事訴之變更狀送達被告之翌月27日（即
    109年12月27日）起至返還系爭建物之日止，按月於每月5日
    給付原告2,413元，為有理由，應予准許，逾此範圍之請求
    ，為無理由，應予駁回。又本件訴訟標的價額未逾150萬元
    ，一經本院判決即告確定，無假執行之必要，至原告其餘敗
    訴部分，其假執行之聲請亦失所附麗，應併駁回之。
七、本件事證已臻明確，兩造其餘攻擊、防禦方法及所用之證據
    ，經本院斟酌後，認均不足以影響判決結果，爰不逐一論列
    ，附此敘明。
八、據上論結，原告之訴為一部有理由，一部無理由，依民事訴
    訟法第79條，判決如主文。
中　　華　　民　　國　　111 　年　　4 　　月　　19　　日
                  民事第二庭    審判長法  官  吳上康

                                      法  官  李素靖

                                      法  官  林育幟
上為正本係照原本作成。
不得上訴。　　　　　　　　　　　　　　
中　　華　　民　　國　　111 　年　　4 　　月　　19　　日

                                      書記官  羅珮寧